ACORDAO-COMPLETO-2455316

ACÓRDÃO 5890/2021 ATA 10/2021 - SEGUNDA CÂMARA

VISTOS, relatados e discutidos estes autos da Representação formulada pela empresa Amaral Castro Engenharia Ltda. noticiando a ocorrência de possíveis irregularidades no edital da Tomada de Preços 8/2018, levada a efeito pelo Município de Silvânia/GO, cujo objeto era a execução de remanescente das obras para conclusão da cobertura e fachadas da quadra poliesportiva da escola José Eduardo Mendonça, localizada na região do Cruzeiro do Bom Jardim daquele ente federado.
ACORDAM os Ministros do Tribunal de Contas da União, reunidos em sessão da 2ª Câmara, ante as razões expostas pelo Relator, em:
9.1. com fundamento nos arts. 235 e 237, inciso VII, do Regimento Interno/TCU c/c art. 113, § 1º, da Lei 8.666/1993, conhecer da presente Representação, para, no mérito, considerá-la parcialmente procedente; 
9.2. aplicar ao Sr. José da Silva Faleiro a multa prevista no art. 58, inciso II, da Lei 8.443/1992, no valor de R$ 8.000,00 (oito mil reais) , com a fixação do prazo de 15 (quinze) dias, a contar da notificação, para comprovar, perante o Tribunal (art. 214, inciso III, alínea a, do Regimento Interno/TCU) , o recolhimento da dívida ao Tesouro Nacional, atualizada monetariamente desde a data deste acórdão até a do efetivo recolhimento, se for paga após o vencimento, na forma da legislação em vigor;
9.3. autorizar, caso requerido, nos termos do art. 26 da Lei 8.443/1992 c/c o art. 217 do Regimento Interno/TCU, o parcelamento da dívida em até 36 (trinta e seis) parcelas mensais e sucessivas, sobre as quais incidirão os correspondentes acréscimos legais (multa: atualização monetária) , esclarecendo ao responsável que a falta de pagamento de qualquer parcela importará no vencimento antecipado do saldo devedor, sem prejuízo das demais medidas legais;
9.4. autorizar, desde logo, nos termos do art. 28, inciso II, da Lei 8.443/1992, a cobrança judicial da dívida, caso não atendida a notificação; 
9.5. com fundamento no art. 9º, inciso I, da Resolução/TCU 315/2020, dar ciência ao Município de Silvânia/GO, em relação ao subitem 6.2.4.2 da Tomada de Preços 8/2018, de que a exigência editalícia, como condição de habilitação, de índice de endividamento geral menor ou igual a 0,50, de forma não justificada, afronta o disposto no § 5º do art. 31 da Lei 8.666/1993, por ensejar restrição indevida à competitividade no certame; 
9.6. encaminhar cópia da presente deliberação à empresa Amaral Castro Engenharia Ltda.; e 
9.7. arquivar este processo, com base no art. 169, inciso V, do Regimento Interno/TCU.

Representação noticiando a ocorrência de possíveis irregularidades no edital da Tomada de Preços 8/2018, levada a efeito pelo Município de Silvânia/GO, cujo objeto era a execução de remanescente das obras para conclusão da cobertura e fachadas da quadra poliesportiva da escola José Eduardo Mendonça, localizada na região do Cruzeiro do Bom Jardim daquele ente federado.

Segunda Câmara

Município de Silvânia/GO.

3. Interessado/Responsável:
3.1. Interessado: Amaral Castro Engenharia Ltda. (16.979.364/0001-03).
3.2. Responsável: José da Silva Faleiro (XXX.553.891-XX).

13.1. Ministros presentes: Bruno Dantas (Presidente), Augusto Nardes, Aroldo Cedraz e Raimundo Carreiro.
13.2. Ministros-Substitutos presentes: Marcos Bemquerer Costa (Relator) e André Luís de Carvalho.

ACORDAO-COMPLETO-2526416

Acórdão de Relação 722/2022 - Segunda Câmara

Acórdão de Relação

MARCOS BEMQUERER

Trata-se de expediente encaminhado a este Tribunal pela empresa Amaral Castro Engenharia Ltda. noticiando a ocorrência de possíveis irregularidades no edital da Tomada de Preços 8/2018, levada a efeito pelo Município de Silvânia/GO, cujo objeto era a execução de remanescente das obras para conclusão da cobertura e fachadas da quadra poliesportiva da escola José Eduardo Mendonça, localizada na região do Cruzeiro do Bom Jardim daquele ente federado.  
2. 	Na instrução da peça 16, a Secretaria de Infraestrutura Urbana - SeinfraUrbana, após analisar os autos, apresentou proposta de mérito que contemplava, em síntese, conhecer da presente representação, para, no mérito, considerá-la parcialmente procedente, bem como aplicar ao Sr. José da Silva Faleiro, ex-Prefeito de Silvânia/GO, a multa prevista no art. 58, inciso IV, da Lei 8.443/1992, devido à ausência de resposta à oitiva e duas reiterações expedidas pelo Tribunal, onde foi solicitada justificativa para a exigência de índice de endividamento menor ou igual a 0,10 no item 6.2.4.2 do edital, contrariando o §5º, art. 31, da Lei 8.666/1993. 
3.	Considerando que haviam sido enviados três ofícios de oitiva ao Sr. José da Silva Faleiro, e não de diligência, o que efetivamente possibilitaria a aplicação ao responsável da sanção prevista no art. 58, inciso IV, da Lei 8.443/1992, no caso de desatendimento dos chamamentos da Corte, determinei, por meio do despacho da peça 19, a restituição dos autos àquela unidade especializada para realização da audiência do responsável, a fim de que apresentasse razões de justificativa para a inclusão, na fase de habilitação da Tomada de Preços 8/2018, de cláusula editalícia demandando a apresentação de índice de endividamento de 0,10, contrariando o Acórdão 2365/2017-TCU-Plenário e restringindo a competição no aludido certame. 
4.	Transcrevo, a seguir, com os devidos ajustes de forma, a instrução da SeinfraUrbana em que o presente feito é analisado (peça 24) :
"10. Atendendo ao Despacho do Ministro Relator, foi expedida audiência por meio do Ofício 43537/2020-TCU/Seproc, em 18/8/2020 (peça 20) , dirigido ao prefeito municipal, cujo aviso de recebimento dos correios atesta a entrega em 24/9/2020 (peça 21) , sem que houvesse resposta no prazo estabelecido de 15 dias.
Observa-se que no ofício de audiência o responsável foi alertado de que, em caso de não apresentação de resposta no prazo estabelecido, o processo teria prosseguimento caracterizando-se revelia para todos os efeitos, nos termos do § 3º do art. 12 da Lei 8.443/1992 e, ainda, que a não apresentação das razões de justificativa poderia ensejar aplicação de multa, (...) .
EXAME TÉCNICO
Do exame dos autos, verifica-se que, apesar da comunicação de audiência encaminhada pelo TCU por meio do Ofício 43537/2020-TCU/Seproc, de 18/8/2020, o responsável permaneceu silente. Em virtude da baixa materialidade, do princípio da racionalidade administrativa e das disposições constantes da Resolução TCU 315/2020 (arts. 9 e 10) , não se mostra oportuno o prosseguimento do referido processo, razão pela qual, vai-se propor (i) aplicação de multa ao Prefeito municipal, José da Silva Faleiro (CPF XXX.553.891-XX) , pela ausência de resposta à audiência, com fundamento no art. 58, inciso IV, da Lei 8.443/1992, e (ii) dar ciência à Prefeitura de Silvania/GO, que a jurisprudência do TCU, a exemplo do Acórdão 2365/2017-TCU-Plenário-TCU, deliberou que a exigência não justificada de índice de endividamento geral em valor menor ou igual a 0,50 restringe a competitividade nas licitações, e afronta o disposto no § 5º do art. 31 da Lei 8.666/1993.
CONCLUSÃO
A empresa Amaral Castro Engenharia Ltda., trouxe representação informando de irregularidades na tomada de preços 8/2018 da Prefeitura Municipal de Silvânia, GO, com valor orçado de R$ 161.106,33 [apontando]: (i) a exigência no item 6.2.4.2 do edital de que fossem apresentados índices de endividamento iguais ou inferiores a 0,10, e; (ii) a ausência de previsão das telhas no orçamento que acompanha o edital, para a cobertura da quadra poliesportiva. 
A representação foi conhecida por preencher os requisitos regimentais do TCU, e deve ser considerada parcialmente procedente devido à constatação de que o edital publicado no portal da Prefeitura, de fato, trazia exigência na fase de habilitação econômica das empresas licitantes, para que fossem apresentados índices de endividamento iguais ou inferiores a 0,10, contrariando a jurisprudência do TCU, a exemplo do Acórdão 2365/2017-TCU-Plenário-TCU, e assim restringindo a competição no certame, deixando de observar o disposto no § 5º do art. 31 da Lei 8.666/1993.
No que se refere à falta de previsão de aquisição de telhas para a quadra coberta, a instrução inicial (peça 4) considerou que não seria pertinente verificar a sua procedência neste processo, deixando de propor a adoção de medidas. Assim, o Despacho do Ministro Relator Marcos Bemquerer Costa autorizou abordar somente a denúncia relativa à restrição da competitividade do certame (peça 7) .
Apesar da audiência encaminhada pelo TCU, o responsável permaneceu silente, pelo que se vai propor aplicação de multa ao prefeito municipal, José da Silva Faleiro (CPF XXX.553.891-XX) , pela ausência de resposta, com fundamento no art. 58, inciso IV, da Lei 8.443/1992.
Ademais, diante da baixa materialidade, do princípio da racionalidade administrativa e das disposições constantes dos arts. 9 e 10 da Resolução TCU 315/2020, não se mostra econômico o prosseguimento do referido processo, razão pela qual, além de multa ao responsável, será proposto dar ciência ao Município de Silvania/GO, de que a exigência editalícia de índice de endividamento geral em valor menor ou igual a 0,50, sem justificativa razoável, restringe a competitividade nas licitações, afrontando o disposto no § 5º do art. 31 da Lei 8.666/1993 e a jurisprudência do TCU, a exemplo do Acórdão 2365/2017-TCU-Plenário e, por fim, vai-se sugerir o arquivamento dos autos."
5.	Com base em tais considerações, a proposta de mérito da SeinfraUrbana, uníssona, foi redigida nos seguintes termos (peça 24, pp. 3/4; 25 e 26) :
"I) conhecer da presente representação, satisfeitos os requisitos de admissibilidade previstos nos arts. 235 e 237, inciso III, do Regimento Interno deste Tribunal, c/c art. 103, § 1º, da Resolução TCU 259/2014, para, no mérito, considerá-la parcialmente procedente;
II) aplicar ao Sr. José da Silva Faleiro (CPF XXX.553.891-XX) , Prefeito municipal de Silvânia, GO, a multa prevista no art. 58, inciso IV, da Lei 8.443/1992, fixando-lhe o prazo de 15 (quinze) dias, a contar da notificação, para que comprove, perante o Tribunal (art. 214, inciso III, alínea 'a', do Regimento Interno/TCU) , o recolhimento da dívida ao Tesouro Nacional, atualizada monetariamente desde a data do Acórdão que vier a ser proferido até a data do efetivo recolhimento, se for paga após o vencimento, na forma da legislação em vigor, devido à ausência de resposta à audiência expedida pelo Tribunal (Ofício 43537/2020-TCU/Seproc, de 18/8/2020) , [por meio do qual] foram solicitadas razões de justificativa para a exigência de índice de endividamento menor ou igual a 0,10 no item 6.2.4.2 do edital da tomada de preços 8/2018, contrariando o § 5º do art. 31 da Lei 8.666/1993 e a jurisprudência do TCU, a exemplo do Acórdão 2365/2017-TCU-Plenário, e assim restringindo a competitividade do certame; 
III) autorizar, desde logo, nos termos do art. 28, inciso II, da Lei 8.443/1992, a cobrança judicial da dívida, caso não atendida a notificação;
IV) dar ciência à Prefeitura de Silvânia, GO, em relação ao item 6.2.4.2 da Tomada de Preços 8/2018, que a exigência em edital de índice de endividamento geral <= 0,50, de forma não justificada, afronta a jurisprudência deste Tribunal, a exemplo do Acórdão 2365/2017-TCU-Plenário, e o disposto no § 5º do art. 31, da Lei 8.666/1993, por restringir a competitividade do certame, e; 
V) arquivar o presente processo, com fundamento no art. 169, inciso III, do Regimento Interno/TCU."
	É o Relatório.

Carlos Antônio de Macêdo Silva (OAB/GO 5.685) e Tiago de Paiva Faleiro (OAB/GO 38.003).

Não atuou.

REPRESENTAÇÃO. CONCLUSÃO DE COBERTURA E FACHADAS DE QUADRA POLIESPORTIVA. TOMADA DE PREÇOS. EXIGÊNCIA INDEVIDA DE ÍNDICE DE ENDIVIDAMENTO MENOR OU IGUAL A 0,10. AUDIÊNCIA. REVELIA. CONHECIMENTO. PROCEDÊNCIA PARCIAL. MULTA. CIÊNCIA À MUNICIPALIDADE DA FALHA E AO REPRESENTANTE. ARQUIVAMENTO.

REPRESENTAÇÃO (REPR)

Secretaria do TCU no Estado de Goiás - Sec/GO e Secretaria de Infraestrutura Urbana - SeinfraUrbana.

Em exame a Representação formulada pela empresa Amaral Castro Engenharia Ltda. noticiando a ocorrência de possíveis irregularidades no edital da Tomada de Preços 8/2018, levada a efeito pelo Município de Silvânia/GO, cujo objeto era a execução de remanescente das obras para conclusão da cobertura e fachadas da quadra poliesportiva da escola José Eduardo Mendonça, localizada na região do Cruzeiro do Bom Jardim daquele ente federado. 
2. 	Em síntese, a representante alegou (peça 1) : i) exigência indevida, na fase de habilitação econômica, da apresentação de índice de endividamento inferior a 0,10; e ii) ausência da previsão de aquisição das telhas no orçamento, embora a obra seja para a cobertura de quadra poliesportiva.
3.	Ao final, a firma Amaral Castro Engenharia Ltda. não formulou pedido específico, mas apontou que trazia o fato à colação deste Tribunal para: "[contribuir] para que a justiça, a legalidade, a moralidade e a eficiência nas tratativas com o erário público venham à tona".
4.	Atuando inicialmente no feito, a então Secretaria de Controle Externo no Estado de Goiás - Secex/GO, atual Secretaria do TCU no Estado de Goiás - Sec/GO, propôs conhecer da presente Representação e realizar a oitiva do Município de Silvânia/GO para que apresentasse justificativa técnica em relação à exigência de índice de endividamento de 0,10 na fase de habilitação da Tomada de Preços 8/2018, contrariando a jurisprudência do TCU.
5.	Por meio do despacho da peça 7 determinei a realização da medida saneadora alvitrada pela unidade instrutiva.
6.	A Sec/GO encaminhou ao Prefeito da municipalidade, Sr. José da Silva Faleiro, três ofícios sem que o responsável tenha atendido ao chamamento do Tribunal (peças 8, 10 e 12) . Impende ressaltar que todas as comunicações processuais tiveram os Avisos de Recebimento - AR devidamente assinados (peças 9, 11 e 13) .
7.	Diante de tal quadro, a Secretaria de Infraestrutura Urbana - SeinfraUrbana, unidade especializada que passou a atuar neste feito, formulou a instrução da peça 16 por meio da qual propôs: i) aplicar a multa pecuniária insculpida no art. 58, inciso IV, da Lei 8.443/1992 ao Sr. José da Silva Faleiro, haja vista o não atendimento da medida saneadora determinada pelo TCU; e ii) dar ciência ao Município de Silvânia/GO acerca da irregularidade consubstanciada na exigência de índice de endividamento geral menor ou igual a 0,50 na fase de habilitação de certame; iii) arquivar o presente processo. 
8.	Considerando que haviam sido enviado três ofícios de oitiva ao Sr. José da Silva Faleiro, determinei, por meio do despacho da peça 19, a realização de audiência do ex-alcaide, a fim de que apresentasse razões de justificativa para a inclusão, na fase de habilitação da Tomada de Preços 8/2018, de cláusula editalícia demandando a apresentação de índice de endividamento de 0,10, contrariando o Acórdão 2365/2017-TCU-Plenário e restringindo a competição no aludido certame.
9.	Levadas a efeito pela unidade especializada as comunicações processuais de praxe, o Sr. José da Silva Faleiro deixou transcorrer in albis o prazo para oferecer sua defesa. 
10.	Ato contínuo, a SeinfraUrbana, na instrução da peça 24, ratificou a proposta outrora apresentada na peça 16 (referenciada no item 7 supra) .  
11.	O empreendimento em foco, ou seja, a construção de uma quadra coberta com vestiário na escola José Eduardo Mendonça, localizada na zonal rural do Município de Silvânia/GO, já foi objeto de apuração deste Tribunal nos autos do TC-Processo 016.402/2016-2, no âmbito do qual foi prolatado o Acórdão 2883/2017-TCU-Segunda Câmara, de relatoria do Ministro Augusto Nardes.
12.	Consoante descrito naqueloutro processo, a obra foi financiada por meio do Termo de Compromisso PAC 09504/2014, firmado entre o Município de Silvânia/GO e o Fundo Nacional de Desenvolvimento da Educação - FNDE, cujo valor foi de R$ 509.927,26 (peça 1, p. 152 do TC-Processo 016.402/2016-2) . 
13.	Para a consecução do avençado, o FNDE transferiu à municipalidade o valor de R$ 393.850,97 por meio de quatro ordens bancárias (peça 2, pp. 85/86 do TC-Processo 016.402/2016-2) .
14.	No que interessa ao deslinde deste feito, o Sr. José da Silva Faleiro, Prefeito, foi multado em R$ 10.000,00, dentre outras irregularidades, por ter sido signatário da homologação e adjudicação da Tomada de Preços 12/2014, com vistas à contratação de empresa para a construção da multicitada quadra, cujo edital continha a mesma exigência de índice de endividamento menor ou igual a 0,10.
15.	No presente processo, a empresa SWS Engenharia Ltda. sagrou-se vencedora da Tomada de Preços 8/2018, pelo valor de R$ 160.988,72, para a execução do remanescente das obras para a conclusão da cobertura e fachadas da quadra poliesportiva da escola José Eduardo Mendonça. 
16.	Feito este breve histórico, destaco que a presente Representação pode ser conhecida, porquanto formulada em alinhamento aos dispositivos cabíveis à espécie, previstos no art. 237, inciso VII, c/c art. 235 do Regimento Interno/TCU e art. 113, § 1º, da Lei 8.666/1993.  
17.	Quanto ao mérito, no que tange à possível irregularidade aventada pela representante acerca da ausência de previsão da aquisição de telhas para o empreendimento, cabem os seguintes comentários. 
18.	Consultando o portal do Sistema Integrado de Monitoramento Execução e Controle do Fundo Nacional de Desenvolvimento da Educação - SIMEC/FNDE (disponível em http://simec.mec.gov.br/painelObras/vistoria.php?obra=1014950) , verifico que, de fato, a vencedora do certame não apresentou proposta para o item "Cobertura", subdividido em: i) "estrutura de aço em arco vão de 30m"; e ii) "telha metálica em chapa galvanizada e=0,5mm". 
19.	Também é possível constatar que a firma não encaminhou proposta em relação a vários outros itens. Decerto, como a Tomada de Preços 8/2018 cuidou das obras "remanescentes", aqueles serviços para os quais não houve cotação de preços já se encontravam abrangidos pelos certames anteriores.
20.	Especificamente no que tange à cobertura, é possível perceber, por meio das imagens constantes da tela do SIMEC/FNDE, que a quadra poliesportiva se encontra devidamente coberta com telhas de alumínio (peça 15) .
21.	Desse modo, não há medidas adicionais a serem adotadas em relação a este tópico.
22.	Sobre a exigência de índice de endividamento inferior a 0,10 na fase de habilitação (subitem 6.2.4.2 do edital, peça 3, p. 10) , a demanda, quando não devidamente justificada, caracteriza ofensa ao disposto no art. 31, § 5º, da Lei 8.666/1993:
"art. 31.  A documentação relativa à qualificação econômico-financeira limitar-se-á a:
 (...) 
§ 5º A comprovação de boa situação financeira da empresa será feita de forma objetiva, através do cálculo de índices contábeis previstos no edital e devidamente justificados no processo administrativo da licitação que tenha dado início ao certame licitatório, vedada a exigência de índices e valores não usualmente adotados para correta avaliação de situação financeira suficiente ao cumprimento das obrigações decorrentes da licitação."
23.	Cumpre destacar que este Tribunal já assentou a tese acima descrita por meio dos seguintes Acórdãos da Segunda Câmara: 5.372/2012 e 434/2010, ambos de relatoria do ministro Aroldo Cedraz e 5.026/2010 (relator ministro-substituto Augusto Sherman Cavalcanti) , bem como do Acórdão 673/2008-TCU-Plenário (relator ministro Marcos Vilaça) . 
24. 	Cabível relembrar, ademais, que o Sr. José da Silva Faleiro já foi multado por esta Corte em função, dentre outras ocorrências, da inclusão da mesma cláusula ora questionada na Tomada de Preços 12/2014.
25.	Conforme apontado no item 8 acima, esta Corte efetuou a audiência do Sr. José da Silva Faleiro, então Prefeito do ente federado, para que fosse justificada a inclusão da cláusula 6.2.4.2 no edital da Tomada de Preços 8/2018, contrariando dispositivo legal e a jurisprudência desta Casa, além de restringir a competitividade no certame.
26.	Uma vez que o ex-alcaide não atendeu ao chamamento do TCU, optando pela revelia, deve o processo seguir seu curso, nos termos do art. 12, § 3º, da Lei 8.443/1992, cabendo, como alvitrado pela SeinfraUrbana, aplicar-lhe multa pecuniária, todavia a insculpida no art. 58, inciso II, da Lei 8.443/1992, que melhor se amolda ao caso.
27.	Quanto à ocorrência em si, acolho a sugestão da unidade especializada de que a falha deve ser objeto de ciência ao Município de Silvânia/GO, com vistas a reorientar a atuação administrativa do jurisdicionado e evitar a repetição da irregularidade, conforme o disposto no art. 9º, inciso I, da Resolução/TCU 315/2020. 
28.	Cabível, por fim, cientificar a Representante da decisão que sobrevier mediante o envio de cópia do respectivo Acórdão.
	Ante o exposto, manifesto-me por que seja adotado o Acórdão que ora submeto a este Colegiado.
T.C.U., Sala das Sessões, em 6 de abril de 2021.
MARCOS BEMQUERER COSTA
Relator